【裁判字號】    98,上更(一),344
【裁判日期】    990301
【裁判案由】    毒品危害防制條例
【裁判全文】
臺灣高等法院臺南分院刑事裁定     98年度上更(一)字第344號
上  訴  人
即  被  告  甲○○
選任辯護人  陳崇善律師
上列上訴人即被告因違反毒品危害防制條例案件，辯護人於九十
八年十二月廿三日、十二月卅一日、九十九年一月廿七日、九十
九年二月十日所為之刑事聲請，本院裁定如下：
    主  文
聲請駁回。
    理  由
一、按文書由非公務員製作者，應記載年、月、日並簽名。其非
    自作者，應由本人簽名，不能簽名者，應使他人代書姓名，
    由本人蓋章或按指印。但代書之人，應附記其事由並簽名。
    刑事訴訟法第五十三條定有明文。又起訴或其他訴訟行為，
    於法律上必備之程式有欠缺而其情形可補正者，法院應定期
    間，以裁定命其補正，刑事訴訟法第二百七十三條第六項定
    有明文。此項關於第一審審判之規定，依同法第三百六十四
    條，亦為第二審所準用。
二、本件上訴人即被告甲○○因違反毒品危害防制條例案件，委
    任辯護人陳崇善律師分別於九十八年十二月廿三日、十二月
    卅一日遞狀聲請交付卷內所有筆錄錄音、譯文光碟等，然該
    聲請狀並以被告名義具狀提出，被告名義下始列選任辯護人
    陳崇善律師並蓋章，然卻無被告之簽名或蓋章，揆諸前述規
    定，顯不合法律上程式，經本院於九十九年一月八日上午由
    書記官以公務電話通知補正，業據上開委任辯護人陳崇善律
    師拒絕補正在卷(詳更一卷六九頁)，再經本院於九十九年一
    月廿九日裁定限期補正(詳更一卷八九頁)，並於九十九年二
    月二日分別送達於被告及其選任辯護人收受等情，有上開聲
    請狀、送達證書（含中華民國郵政九十九年二月一日交寄大
    宗郵件函件根及蓋有禾田法律事務所九十九年二月二日簽收
    收文章之掛號郵件簽收收據各一紙）及公務電話紀錄等附卷
    可稽(詳更一卷九十至九四頁)，足見被告及其選任辯護人無
    意補正而逾期未補正；是被告既未於上開聲請狀簽名蓋章，
    本件上開聲請顯不合首揭法律上程式，應予駁回。
三、至上開選任辯護人陳崇善律師另分別於九十九年一月廿七日
    、九十九年二月十日再為刑事聲請之聲請狀，亦如上開聲請
    狀未由被告簽名或蓋章，其既明知而仍故為，自無另行命其
    補正之必要，而併予駁回。
四、另被告選任辯護人尚以上開書狀所引用之法條乃屬於辯護人
    、律師等之權限，且書狀已明確表示係選任辯護人聲請之意
    旨，並於狀尾均僅蓋用選任辯護人律師章，列出被告姓名乃
    為使書狀記載較為清晰明確，自勿庸再由被告簽名、蓋章云
    云。然查：
  (一)上開聲請狀均首列被告甲○○名義，被告名義下始再列選任
    辯護人陳崇善律師，依其書狀形式顯係以被告之名義提出，
    有上開書狀在卷可參。準此，揆諸前述規定，自不合法律上
    程式至明。
  (二)何況前開聲請意旨略以：
  1.按「辯護人於審判中得檢閱卷宗及證物並得抄錄或攝影」、
    「律師閱卷，除閱覽外，得自行或繳納費用請求法院影印、
    抄錄、攝影之，並得聲請交付法庭電子筆錄光碟或轉拷刑事
    案件卷附偵訊過程之錄音、錄影。」刑事訴訟法第三十三條
    第一項，及各級法院刑事、行政訴訟及少年保護事件律師閱
    卷要點第十九點著有明文。次按「依刑事訴訟法第三十三條
    文義，係採廣義解釋，並未限制證物之種類及性質，可為證
    據或得沒收之物均屬證物，而所謂攝影，凡可使證物原內容
    顯現出，均屬攝影，故影印圖係攝影，如證物係錄影帶，將
    其拷貝亦屬攝影。」司法院廳刑一字第三○九號研究意見
    討論在案。
  2.辯護人所請求之錄音、錄影資料，均有書面之筆錄或監聽譯
    文，其內容均已經於公開審判庭公開，辯護人僅為確認核對
    相關紀錄是否確實、是否有證據能力等，並無涉及任何隱私
    之問題。
  3.被告之辯護人依上開規定，聲請複製本案「歷次警詢、歷次
    偵訊（詢）、歷審刑事庭準備程序與審判期日」及所有「監
    聽資料錄音」之錄音帶、錄音光碟或錄影光碟云云。
  (三)惟本院認為：
  1.聲請人即被告甲○○之選任辯護人於九十八年十二月廿三日
    遞狀聲請複製本案「歷次警詢、歷次偵訊（詢）、歷審刑事
    庭準備程序與審判期日」及所有「監聽資料錄音」之錄音帶
    、錄音光碟或錄影光碟，嗣經本院以其未釋明何人何時之筆
    錄有何異議或不明處，無從判斷是否與被訴事實有關，基於
    隱私權之考量，於九十八年十二月廿九日以98南分院鼎刑善
    98上更(一)344字第15930號函請辯護人釋明上開事項(詳更一
    卷六二頁)，惟辯護人未就上開事項予以釋明，仍執著於上
    開事項而分別於九十八年十二月三十一日、九十九年一月廿
    七日、九十九年二月十日遞狀為上揭事項之聲請，先此敘明
    。
  2.按刑事訴訟法第三十三條第一項固規定：辯護人於審判中得
    檢閱卷宗及證物並得抄錄或攝影。然筆錄之內容如與被告被
    訴事實無關，或足以妨害另案之偵查、或當事人或第三人之
    隱私或業務秘密者，為免徒增不必要之閱卷勞費、妨害另案
    之偵查、或他人之隱私資料或業務秘密，允宜由法院得就前
    開閱卷範圍及方式為合理之限制，爰增訂同法條第二項但書
    （中華民國九十六年七月四日第三十三條立法理由參照）。
    準此，法院就辯護人上開聲請事項，基於第二項但書之規定
    ，自仍得準用上開規定，予以審核准駁之權甚明。
  3.次按審判期日之訴訟程序，專以審判筆錄為證，刑事訴訟法
    第四十七條亦定明文；而同法第四十四條之一規定：「審判
    期日應全程錄音；必要時，並得全程錄影。當事人、代理人
    、辯護人或輔佐人如認為審判筆錄之記載有錯誤或遺漏者，
    得於次一期日前，其案件已辯論終結者，得於辯論終結後七
    日內，聲請法院定期播放審判期日錄音或錄影內容核對更正
    之。其經法院許可者，亦得於法院指定之期間內，依據審判
    期日之錄音或錄影內容，自行就有關被告、自訴人、證人、
    鑑定人或通譯之訊問及其陳述之事項轉譯為文書提出於法院
    。前項後段規定之文書，經書記官核對後，認為其記載適當
    者，得作為審判筆錄之附錄，並準用第四十八條之規定」。
    該條文內容，係謂當事人、代理人、辯護人或輔佐人如認為
    審判筆錄之記載有錯誤或遺漏者，得於一定期間內，聲請法
    院定期播放審判期日錄音或錄影內容核對更正之，其經法院
    許可者，亦得於法院指定之期間內，依據審判期日之錄音或
    錄影內容，自行就有關被告、自訴人、證人、鑑定人或通譯
    之訊問及其陳述之事項轉譯為文書提出於法院，並非指被告
    得請求交付庭訊錄音光碟，合先敘明（臺灣高等法院九十四
    年度聲字第九六九號、第一一○五號刑事裁定參照）。
  4.經查：
  (1)本件相關證人陳瑋倩、秀卿及曾主蟾另涉有與同案共同被
    告乙○○有關之毒品危害防制條例第四條第二項販賣第二級
    毒品甲基安非他命等案（另與同案共同被告乙○○涉有毒品
    危害防制條例第四條第一項販賣第一級毒品海洛因部分業經
    本院上訴審判決無罪確定），該等筆錄之內容與被告被訴事
    實無關，其公開足以妨害另案之偵查（即上開證人部分）。
    且偵查中之案件有偵查不公開原則之適用，考其原則興起緣
    由之一，係偵查中案件尚未經檢察官偵結起訴，有偵查後查
    無犯罪嫌疑而為不起訴處分之可能，故若提早於偵查中即公
    開犯罪嫌疑人之相關年籍資料，與被偵查之犯罪事實，極有
    侵害犯罪嫌疑人隱私權、名譽權之疑慮。且法院提供予聲請
    人檢閱之卷宗，本即可就閱卷範圍及方式為合理之限制，業
    如上述。亦即聲請人檢閱之卷宗並不一定是本案（及於經調
    卷之相關案件、相牽連管轄之案件）全部卷證，故聲請意旨
    泛稱所請求之錄音、錄影資料，均有書面之筆錄或監聽譯文
    ，其內容均已經於公開審判庭公開，其目的僅為確認核對相
    關紀錄是否確實、是否有證據能力等，並無涉及任何隱私之
    問題云云，恐有誤會。
  (2)其次，聲請人援引之各級法院刑事、行政訴訟及少年保護事
    件律師閱卷要點第十九點，為司法院於九十五年四月二十四
    日，以院臺廳刑一字第0950009641號函修正發布條文，為司
    法院對各級法院，依其權限或職權為規範機關內部秩序及運
    作（規範各級法院刑事、行政訴訟及少年保護事件律師閱卷
    事宜），所為非直接對外發生法規範效力之一般、抽象之規
    定，係屬行政程序法第一百五十九所稱行政規則（按各機關
    發布之命令，得依其性質，稱規則…，中央法規標準法第三
    條參照）。又依中央法規標準法第十一條：「法律不得牴觸
    憲法，命令不得牴觸憲法或法律，下級機關訂定之命令不得
    牴觸上級機關之命令」，因此上開屬命令層級之閱卷要點，
    當然不得逾越、取代刑事訴訟法前開規定至明。是以，依上
    開刑事訴訟法之規定，本院自得審核聲請人前揭聲請是否有
    必要、有無浪費司法資源及準用上揭三十三條第二項但書所
    列相關事項規定予以限制之，殆無疑義。
  (3)本件被告甲○○被訴違反毒品危害防制條例案件，歷經偵查
    、一審、二審及最高法院發回更審，起訴後被告甲○○均選
    任有辯護人為其辯護，有歷審判決書在卷可參，而審閱上開
    筆錄，聲請人即被告甲○○於警詢、偵查及法院審理時，對
    於檢察官所起訴之犯罪事實，警詢、偵訊筆錄之真實性、任
    意性，及供作證據之通訊監察監聽譯文之內容等均不爭執，
    且選任之辯護人亦均在場當庭表示無意見，被告甲○○復於
    審理時當庭為認罪之表示，而上開筆錄除審判筆錄外，均經
    被告甲○○審視無訛後親自簽名在卷，準備程序筆錄更有被
    告甲○○該審級選任之辯護人檢視無異議後簽名在後，分別
    有上開筆錄在卷可參（南縣學警偵0000000000卷第七至八頁
    ，監聽譯文見同卷第三十一頁，營偵字第六六一號卷第五十
    二至五十四頁，原審卷九十七年六月廿四日準備程序：原審
    卷第一宗第二０一至二０四頁、第二宗第七０至八五頁；本
    院上訴卷第七二至七八頁、第九六頁、第一一四頁、第一二
    五頁、第一二八頁），而被告甲○○並曾以證人身分具結後
    證述明確（偵查卷第五五頁），而被告於原審審理時之選任
    辯護人為其辯護時更以被告甲○○於偵查及審判中自白，而
    聲請適用刑法第五十九條規定，減輕其刑，有上開答辯狀一
    紙附卷可參（原審卷第二宗第六七頁）；嗣於本院上訴審審
    理時之選任辯護人於上訴審時亦以被告甲○○已於偵查及審
    判中自白，而聲請適用九十八年五月廿日修正公布之毒品危
    害防制條例第十七條第二項規定，減輕其刑，有上開答辯狀
    一紙附卷可參（本院上訴卷第六四頁），準此，依上開偵審
    筆錄所載，被告甲○○對於前開筆錄及卷內所列證據資料之
    真實性及證據能力已明確表示不爭執至明。姑不論「第一審
    法院審理時以被告以外之人於審判外之陳述符合擬制同意之
    要件，認該被告以外之人於審判外陳述有證據能力，如案經
    上訴或發回更審時，當事人、代理人或辯護人於第二審法院
    調查證據時，以被告以外之人於審判外之陳述作為證據提出
    異議，基於訴訟程序安定性、確實性之要求，原傳聞供述所
    賦予證據能力之效果，原則上應不生影響，惟第二審採覆審
    制，第二審法院之審判，為第一審法院之覆審，依刑事訴訟
    法第三百六十四條規定『第二審之審判，除本章有特別規定
    外，準用第一審審判之規定』，衡以第一審審理時，明示同
    意以被告以外之人於審判外之陳述作為證據，嗣經當事人、
    代理人或辯護人撤回同意，如法院尚未進行該證據之調查，
    而他造當事人復未提出異議，且法院認為撤回同意係屬適當
    時則可准予撤回。則擬制同意後提出異議，能否視為撤回，
    亦應為相同之處理。此於第一審或案經上訴或發回更審時，
    均應同視，以兼顧傳聞供述原不具證據能力之本質及貫徹直
    接言詞審理之精神暨被告權益之保障」、「刑事訴訟法第一
    百五十九條之五第二項所定當事人、代理人或辯護人於法院
    調查證據時，知有第一百五十九條第一項不得為證據之情形
    ，而未於言詞辯論終結前聲明異議者，視為有前項之同意。
    乃係基於證據資料愈豐富，愈有助於真實發現之理念，酌採
    當事人進行主義之證據處分權原則，並強化言詞辯論主義，
    透過當事人等到庭所為之法庭活動，在使訴訟程序順暢進行
    之要求下，承認傳聞證據於一定條件內，得具證據適格。此
    種「擬制同意」，因與同條第一項之明示同意有別，實務上
    常見當事人等係以「無異議」或「沒有意見」表示之，斯時
    倘該證據資料之性質，已經辯護人閱卷而知悉，或自起訴書
    、原審判決書之記載而了解，或偵、審中經檢察官、審判長
    、受命法官、受託法官告知，或被告逕為認罪答辯或有類似
    之作為、情況，即可認該相關人員於調查證據之時，知情而
    合於擬制同意之要件」等情，業經最高法院九十六年台上字
    第五八二九號判決、第四一七四號判決及第五五七一號判決
    分別闡述在案。而審判期日之訴訟程序，專以審判筆錄為證
    ，為法所定，被告甲○○就前開筆錄均未爭執其內容，已如
    上述。被告甲○○經原審判決後固不服而提起上訴，其上訴
    意旨係主張「原審判太重」（本院上訴卷九十八年七月廿七
    日準備程序筆錄、本院上訴卷第七十三頁），且被告之選任
    辯護人並當庭為被告辯護稱：被告甲○○坦承犯行，請依毒
    品危害防制條例第十七條減輕其刑等語在卷（本院上訴卷第
    七六頁、第一二七頁）。嗣被告甲○○於本次更一審更換辯
    護人為陳崇善律師後，在檢察官當庭為上開異議後，仍無視
    於上開筆錄之記載而執意欲撤回前開歷審之「擬制同意」，
    未明確指明前開相關被告、證人之警詢筆錄、偵查筆錄、歷
    審筆錄及監聽譯文有何記載錯誤、遺漏或與供述之被告、證
    人等當場供述記載有何不符之處，逕以包裹式聲請複製本案
    所有「歷次警詢、歷次偵訊（詢）、歷審刑事庭準備程序與
    審判期日」及所有「監聽資料錄音」之錄音帶、錄音光碟或
    錄影光碟云云。本院基於本案相關證據之證據能力迭經被告
    甲○○於歷審審理時均表明無異議且捨棄詰問證人之情形下
    ，被告甲○○與其選任辯護人未先行核對已檢閱之筆錄、監
    聽譯文有何錯誤或不符之處，而逕以包裹式聲請，徒增不必
    要之勞費及浪費，且有延滯訴訟之嫌，參酌上開刑事訴訟法
    第三十三條第二項但書之規定意旨，認聲請人前揭聲請顯無
    必要。
  (4)另本件聲請人即被告甲○○於原審、本院上訴審對於上開共
    同被告及證人之筆錄既同意有證據能力，且捨棄對之行使詰
    問權（即主張無證據請求調查），有上開筆錄在卷可稽。準
    此，被告甲○○歷審顯已享有充分之防禦權，辯護人以上開
    共同被告乙○○及相關證人筆錄均屬被告以外之人，未經被
    告充分行使詰問權，應無證據能力云云（辯護人九十八年十
    二月卅一日刑事準備狀(一)），揆諸上開說明，亦屬無稽。
  3.至聲請人聲請意旨所敘及之司法院廳刑一字第三○九號刑
    事法律問題研究，細繹其內容係針對律師檢閱卷宗時，關於
    「證物」之種類及性質，檢閱方式等加以論述，而敘明所謂
    證物係錄影帶（如錄有案發現場影像之監視器錄影帶）時，
    將其拷貝亦屬攝影。而本件聲請人所聲請檢閱者並非證物，
    而係本案所有歷次警詢、歷次偵訊（詢）、歷審準備程序與
    審判期日及所有「監聽資料錄音」之錄音帶、錄音光碟或錄
    影光碟，顯與上開廳刑一字第三○九號刑事法律問題研究
    內容及結論無涉，併此敘明。
五、綜上，縱如被告選任辯護人上開所述前揭書狀所引用之法條
    乃屬於辯護人、律師等之權限，勿庸再由被告簽名、蓋章云
    云。基於本件聲請人以包裹式聲請複製本案所有「歷次警詢
    、歷次偵訊（詢）、歷審刑事庭準備程序與審判期日」及所
    有「監聽資料錄音」之錄音帶、錄音光碟或錄影光碟乙節，
    違反刑事訴訟法第三十三條第二項但書、第四十四條之一規
    定之立法本旨，其聲請亦屬無理由，應予駁回。
據上論斷，應依刑事訴訟法第三百六十四條、第二百七十三條第
六項、第二百二十條，裁定如主文。
中    華    民    國    99    年    3     月    1    日
                  刑事第六庭    審判長法  官  董武全
                                      法  官  林英志
                                      法  官  沈揚仁
以上正本證明與原本無異。
如不服本裁定，應於收受本裁定後五日內向本院提出抗告狀。
                                      書記官  廖文靜
中    華    民    國    99    年    3     月    1    日


司法院資訊處製作；財團法人民間司法改革基金會備份。
